臺灣高雄地方法院民事判決　　　　　　　　　　　　　九十三年度訴字第一二七七號
　　原　　　告　　高雄市小港區漁會
　　法定代理人　　丁 ○ ○
　　訴訟代理人　　戊 ○ ○
　　　　　　　　　吳賢明律師
　　　　　　　　　王進勝律師
　　　　　　　　　黃馨儀律師
　　被　　　告　　丙○○○
　　　　　　　　　甲 ○ ○
　　訴訟代理人　　曾慶雲律師
　　複代 理 人　　乙 ○ ○.
右當事人間請求清償借款事件，經本院於民國九十三年八月十七日言詞辯論終結，判
決如左：
    主      文
被告應連帶給付原告新台幣壹佰柒拾壹萬柒仟捌佰肆拾壹元，及自民國九十三年一月
十日起至清償日止，按週年利率百分之七點七計算之利息，並自民國九十三年二月十
一日起至清償日止，其逾期在六個月以內者，按上開利率百分之十，逾期超過六個月
部分，按上開利率百分之二十計算之違約金。
訴訟費用由被告連帶負擔。
    事實及理由
一、原告主張：被告丙○○○於民國八十九年二月十日邀同被告甲○○為連帶保證人
    ，與伊簽訂消費借貸及連帶保證契約，向伊借款新台幣（下同）一百九十萬元，
    約定自八十九年二月十日起至一百零九年二月九日止，按月平均攤還本息，利息
    按伊基本放款利率計算（目前為百分之七點七），並約定如有任何一宗債務不依
    約清償或攤還本息時，即喪失期限利益，全部債務視為到期，除依上開利率計息
    外，其逾期清償在六個月以內者，另按上開利率百分之十，超過六個月者，按上
    開利率百分之二十計付之違約金。詎丙○○○自九十三年一月十日起即未按期繳
    款，依約即喪失期限利益，全部債務視為到期，尚積欠原告如主文第一項所示之
    借款本金、利息與違約金，屢經催討，均置之不理，而甲○○為其連帶保證人，
    依約應負連帶清償之責，爰依消費借貸及連帶保證契約法律關係提起本訴。而聲
    明求為：被告應連帶給付原告一百七十一萬七千八百四十一元，及自九十三年一
    月十日起至清償日止，按週年利率百分之七點七計算之利息，並自九十三年二月
    十一日起至清償日止，其逾期在六個月以內者，按上開利率百分之十，逾期超過
    六個月部分，按上開利率百分之二十計算之違約金。
二、被告丙○○○對於原告主張之事實不爭執。另被告甲○○則以：伊並未擔任系爭
    借款之連帶保證人，借據上「甲○○」之印文並非真正，且指印亦非伊本人所按
    捺等語置辯。並均聲明：請求駁回原告之訴。
三、原告主張被告丙○○○於八十九年二月十日邀同甲○○為連帶保證人，向其借款
    一百九十萬元後，未依約清償本息，尚有如主文第一項所示之款項未為清償之事
    實，業據其提出借據、授信約定書、房屋貸款申請書、不動產調查表、個人徵信
    調查表、土地所有權狀、地價證明書、土地增值稅證明書、土地登記謄本、印鑑
    證明書、抵押權設定契約書、他項權利證明書、授信覆審報告表、基本放款利率
    變動表及戶籍謄本為證，且為被告丙○○○所不爭執。被告甲○○則否認有擔任
    丙○○○系爭借款之連帶保證人，故本件之爭點應在於：甲○○有無擔任系爭借
    款之連帶保證人？茲將本院判斷內容說明如下：
(一)、經查，原告主張被告甲○○有擔任系爭借款之連帶保證人乙事，業經證人即系爭
    借款之承辦人員洪雪娥證稱：「問：本件借貸對保是否妳承辦？答：是的。問：
    當時是在何處辦理對保？答：是在我們的漁會信用部。（法官當庭指示被告丙○
    ○○、甲○○供證人指認後詢問證人）當庭之被告丙○○○、甲○○等二人當時
    是否親自到漁會辦理對保，並簽名、用印及按捺指印？答：是的。但甲○○之簽
    名是他先生林石代簽的，但當時甲○○本人有到現場，我也有向甲○○本人告
    知擔任連帶保證人之真意與法律上應負之責任。問：提示系爭八十九年二月十日
    之借據，該借據是何人於何時在何地所簽？答：該借據是在我們漁會所簽，甲○
    ○的簽名是他先生林石代寫的，印章也是甲○○本人交給我的，再由我幫她蓋
    在借據上，當時有告知甲○○簽借據之意義為何。至於丙○○○之簽名及用印都
    是由她本人所為。問：甲○○之前是否有擔任林石向原告借款之連帶保證人？
    答：是的，本件是借新還舊。」等語綦詳（見九十三年七月二十三日筆錄）。而
    洪雪娥為系爭借款之承辦對保人員，對於甲○○有無擔任丙○○○之連帶保證人
    乙事，理應知悉甚詳，又當庭具結確保其證詞之真實，且本院亦查無其證詞有何
    虛偽陳述，其證詞應可採信。
(二)、又被告甲○○之配偶林石於八十五年一月十七日邀同甲○○為連帶保證人，向
    原告借款二百萬元，甲○○並以其所有坐落高雄縣大寮鄉○○段二０五五地號土
    地，設定最高限額二百四十萬元抵押權予原告供擔保之事實，為甲○○所不爭執
    ，並經證人林石證稱：「問：之前是否係原告漁會之會員？答：是的。問：八
    十五年一月十七日是否有跟原告漁會借貸二百萬元？答：那是丙○○○要借的款
    項，錢也是丙○○○拿走，我只是去漁會簽名及蓋印章。問：甲○○是否有擔任
    上開二百萬元借款之連帶保證人？答：有的。」等語綦詳（同前筆錄），復有房
    屋貸款申請書、不動產調查表、個人徵信調查表、土地所有權狀、地價證明書、
    土地增值稅證明書、土地登記謄本、印鑑證明書、抵押權設定契約書、他項權利
    證明書及授信覆審報告表可證。嗣林石於八十九年一月間因申請漁業保險退休
    ，將喪失漁會會員資格，依規定不得向原告借款，然因林石上開二百萬元借款
    尚有約一百多萬元未為清償，原告乃告知林石須先清償上開債務，而林石為
    能順利取得退休金（老年給付），乃申請變更債務人名義，改以丙○○○為借款
    人，甲○○仍續任連帶保證人及上開擔保品抵押人之方式，亦據原告及丙○○○
    陳述明確，並有房屋貸款申請書、不動產調查表、個人徵信調查表及高雄市小港
    區漁會請領老年給付保留會員資格申請書可證。又系爭借款所貸之款項，係用以
    清償林石上開借貸二百萬元所積欠之剩餘債務，原告並未重新撥款予借款人丙
    ○○○，系爭借貸實際上係以「借新還舊」之方式辦理等情，亦為兩造所不爭執
    （見前揭筆錄），並經林石證述明確，則此部分事實，應可認定。
(三)、再者，系爭借據及對保書（即授信約定書背面）上「甲○○」之印文與甲○○在
    八十五年間擔任林石借款連帶保證人時交付予原告印鑑證明書之印章相同乙事
    ，亦為兩造所不爭執，並有高雄市小港區戶政事務所於八十五年一月十三日出具
    之印鑑證明書在卷足憑。雖被告甲○○於本件言詞辯論終結後，於九十三年八月
    二十四日具狀否認借據之印文與印鑑證明書相同等語，惟當事人於訴訟上所為之
    自認，於辯論主義所行之範圍內有拘束法院之效力，法院自應認當事人自認之事
    實為真，以之為裁判之基礎，當事人合法委任之訴訟代理人，在訴訟上為自認，
    亦與該當事人自身所為者同。又自認之撤銷，除別有規定外，以自認人能證明與
    事實不符，且係出於錯誤而為自認者，始得為之，民事訴訟法第二百七十九條第
    三項定有明文。故自認人撤銷其自認者，除應向法院為撤銷自認之表示外，自須
    舉證證明其自認有與事實不符，且其自認係出於錯誤之事實。經查，系爭借據及
    對保書上之印文與印鑑證明書相同乙事，業經被告甲○○之代理人於言詞辯論期
    日所自認（見前揭筆錄），顯示借據與對保書上之印章確屬真實，雖甲○○嗣後
    另以前詞置辯，然該所辯係言詞辯論終結後所為，本不在本院審酌之範圍，況甲
    ○○又未能證明其自認與事實不符且係出於錯誤，且甲○○亦未主張撤銷其所為
    之自認，則原自認所生之效力依然存在，甲○○執此抗辯，亦無法為其有利之認
    定。
(四)、依上所述，可知甲○○於八十五年間曾擔任林石向原告借貸二百萬元之連帶保
    證人，嗣林石於八十九年間申辦退休領取老年給付時，因尚有該借款債務未為
    清償致原告不願讓其領取退休金，故林石乃取得原告同意變更借款人，改由丙
    ○○○為借款人，甲○○則續任連帶保證人及抵押人，以借新還舊之方式將系爭
    一百九十萬元借款用以清償該二百萬元剩餘之債務，原告則未再撥款予借款人丙
    ○○○，甲○○有擔任連帶保證人之事實，應可認定。至於系爭借據及對保書上
    「甲○○」之簽名雖因甲○○本人不識字，而由林石代簽，然因借據及對保書
    上留存在原告處之印文與印鑑證明書相同，依民法第三條第二項：「如有用印章
    代簽名者，其蓋章與簽名生同等之效力。」之規定，再參諸授信約定書第二條：
    「立約人因印鑑或其他足以影響貴會（原告）權益變更情事發生時，應即以書面
    將變更事通知貴會，並辦妥變更或註銷留存印鑑之手續，於未為前項通知及變更
    註銷留存印鑑手續前與貴會所為之交易，立約人均願負其責任。」第十條：「凡
    持有貴社發給立約人之擔保物收據或保管或立約人印鑑，前往貴社請求返還或更
    換擔保物及其他有關文件者，均視為立約人之代理人，貴會得准予返還或更換之
    。」之約定意旨，亦視林石為甲○○之代理人，而林石以甲○○名義所為之
    意思表示，參照民法第一百零三條第一項代理人於代理權限內，以本人名義所為
    之意思表示，直接對本人發生效力之規定，其法律行為（連帶保證契約）直接對
    甲○○發生效力，故甲○○辯稱其未於系爭借據上簽名同意，自無庸負連帶保證
    責任等語，顯不足採。
(五)、雖甲○○另辯稱林石於八十五年向原告所借之二百萬元，實際上係由丙○○○
    一人花用等語。惟按債權債務之主體，應以締結契約之當事人為準，故凡以自己
    名義與人結約為債務之負擔者，即對於債權人當然負契約上當事人應有之責任，
    至其實際享用債權金額之為何人，原非所問，不得以所借之款係供給他人使用為
    詞，對於債權人主張免責，最高法院十八年上字第一六○九號及十九年上字第三
    八二號判例意旨可資參照。本件被告甲○○為系爭借貸契約之連帶保證人，姑不
    論其是否實際上享有二百萬元（或一百九十萬元）借款利益，或如其所辯該筆借
    款實際上由丙○○○在使用，其既同意以其名義擔任系爭借款之連帶保證人，即
    係連帶保證關係之主體，應負連帶保證人之契約責任，不得對為債權人之原告主
    張免責，故甲○○執此抗辯，亦無法為其有利之認定。
(六)、又被告甲○○委任之訴訟代理人曾慶雲律師於言詞辯論終結後，雖具狀表示其未
    收受庭期通知書，致未於最後言詞辯論期日到場辯論，爰聲請再開辯論，並將甲
    ○○之指紋與系爭借據併送鑑定等語。惟查，本院九十三年八月十七日最後言詞
    辯論期日，係由前一庭期即同年七月二十三日當庭改期而來，而七月二十三日之
    庭期甲○○本人亦親自出庭，雖曾慶雲律師於七月二十三日未到庭，惟當次庭期
    其亦委請乙○○為其代理人，有委任狀可證，可知本院業已合法通知兩造，況曾
    慶雲律師於同年八月二日已聲請閱卷，對於最後言詞辯論期日為當月十七日乙事
    應已知悉，是原告於最後言詞辯論期日聲請一造辯論判決，與法律規定相符。再
    者，本件事證已臻明確，並無再將甲○○之指紋送鑑定之必要，就此而言，被告
    甲○○聲請再開辯論並送鑑定，亦無理由，併予敘明。
四、按保證債務之所謂連帶，係指保證人與主債務人負同一債務，對於債權人各負全
    部給付之責任者而言，此就民法第二百七十二條第一項規定連帶債務之文義參照
    觀之甚明，最高法院四十五年台上字第一四二六號著有判例可資參照。被告丙○
    ○○既係系爭債務之借款人，被告甲○○則為系爭債務之連帶保證人，則原告本
    於消費借貸及連帶保證之法律關係，請求被告連帶給付尚未清償如主文所示之借
    款本金、利息與違約金，即屬正當，應予准許。
五、據上論結，本件原告之訴為有理由，依民事訴訟法第三百八十五條第一項前段、
    第八十五條第二項，判決如主文。
中　　　華　　　民　　　國　　九十三　　年　　　八　　　月　　三十一　　日
                                臺灣高雄地方法院民事第一庭
~B法　　　官　唐照明
右為正本係照原本作成。
如不服本判決，應於送達後廿日內，向本院提出上訴狀並表明上訴理由，如於本判決
宣示後送達前提起上訴者，應於判決送達後十日內補提上訴理由書（須附繕本）。
中　　　華　　　民　　　國　　九十三　　年　　　八　　　月　　三十一　　日
~B法院書記官　李承悌
